臺灣臺中地方法院臺中簡易庭小額民事判決
111年度中小字第1075號
原      告  柯力中  
訴訟代理人  柯榮華  
被      告  睦昇知屋社區管理委員會


法定代理人  鍾翊華  

被      告  林為君  

上列當事人間請求返還不當得利事件，於民國111年6月21日言詞
辯論終結，本院判決如下：
    主      文
原告之訴駁回。
訴訟費用新臺幣壹仟元由原告負擔。
    事實及理由
一、原告起訴聲明第2項請求被告林為君應給付被告睦昇知屋社
    區管理委員會（下稱被告管委會）2萬7000元及自民國109年
    6月30日起至清償日止，按年息百分之5計算之利息，嗣減縮
    聲明如後開聲明所示（見卷第145頁），依民事訴訟法第255
    條第1項第3款規定，應予准許。
二、原告主張：
　㈠原告為睦昇知屋社區住戶，門牌臺中市○○區○○路0段000巷00
    弄00號建物（臺中市○○區○○段0000○號建物，下稱系爭建物
    ）之所有權人。系爭建物坐落臺中市○○區○○段000000地號土
    地，系爭社區坐落於臺中市○○區○○段0000000000000000地號
    土地，其中497-8地號土地面積329平方公尺，為社區11戶（
    下稱內社區）所共有之公設通道，其中497-17地號土地面積
    86平方公尺，為全部社區共16戶所共有，但因社區大門設置
    在497-17地號土地上，區隔内、外社區（外社區有店面5戶
    ），依社區大門設置之位置計算497-17地號土地僅有43.09
    平方公尺，則内社區之公設通道部分，外社區之5戶住戶完
    全無法進入使用。被告管委會外聘之清潔人員工作區域固包
    括497-8及497-17地號土地，面積總共415平方公尺（計算式
    ：329㎡＋86㎡＝415㎡)，但就外社區之5戶住戶而言，其享受清
    潔之服務範圍則僅有社區大門外497-17地號土地中之43.09
    平方公尺，外社區之5戶住戶不能使用社區大門進入後之公
    設通道，且内社區内有個水池，需花費更多時間洗刷清潔維
    護及添加氯錠等額外開支，外社區住戶應無庸負擔該部分之
    清潔費用。依公寓大廈管理條例第9條第1項、第10條第2項
    規定，原告為外社區之住戶，依實際使用共同部分之比例，
    應負擔每月清潔費用為24元（計算式：每月清潔費3600元×4
    3.09/415×1/16＝24元），又被告管委會係向原告及其他臨路
    之外社區住戶收取每年管理費9600元，其中清潔費用占3422
    元【計算式：清潔費3600元÷(垃圾清運費4500元＋清潔費360
    0元＋廚餘清運2000元) ×管理費9600＝3422元】，每月清潔費
    即為285元（計算式：3422元÷12＝285元)，實際上原告每月
    僅須負擔清潔費24元，被告管委會每月溢收清潔費261元 (
    計算式：285元－24元＝261元)，原告自得依民法第179條之規
    定，請求被告管委會返還自原告購得系爭建物之日即107年3
    月16日起至110年10月31日止，所溢收之清潔費為1萬1223元
    【計算式：（12×3＋7)×261元＝11223元】。
　㈡系爭社區規約第15條第2項規定，管理費之用途有7項，其中
    並無法院出庭費用之項目，惟被告林為君擔任睦昇知屋社區
    管委會法定代理人期間，無視上開規約之規定，擅自以「出
    庭費」之名義於108年5月領取4500元，109年6月分4筆領取
    ，每筆均為4500元，總計獲取不法利益2萬2500元（4500×5＝
    22500元)，此部分被告管委會得依民法第179條規定，請求
    被告林為君返還，然被告管委會怠於行使權利，爰依民法第
    242條之規定，代位被告管委會請求被告林為君如數返還。
　㈢並聲明：⑴被告管委員會應給付原告1萬1223元及自起訴狀繕
    本送達翌日起至清償日止，按年息百分之5計算之利息；⑵被
    告林為君應給付被告管委會2萬2500元及自109年6月30日起
    至清償日止，按年息百分之5計算之利息。
三、被告管委會則以：
　㈠每位住戶均可自由進出及使用社區大門等公共區域，因臨路
    住戶大多使用自家車庫及垃圾間，不常使用社區大門，被告
    提供小門密碼以利臨路住戶方便進出至社區内空間活動，若
    需使用社區大門，可使用手動開啟大門進出，且於社區共同
    群組中有存留大門開啟使用方式供查閱，另於區權會時有表
    決過社區大門開放時間，至於打掃範圍包括497-8地號土地
    、497-17地號土地、垃圾子母車及所在的位置、臨路及馬路
    ，垃圾子母車是供社區内住戶及臨路住戶一起使用。又管理
    費包含每月垃圾清運費4500元、廚餘清運費2000元、清掃費
    3600元，合計1萬0100元，社區共16戶，每戶負擔631元，則
    臨路住戶及社區内住戶均分600元，管理費另外還有包括監
    視器費用，臨路住戶及社區内住戶均負擔100元，以及社區
    公共維修費臨路住戶負擔100元、社區內住戶負擔200元，故
    臨路住戶每月管理費為800元、社區內住戶每月管理費為900
    元，各項管理費用之收取均由區權會議決議通過始得以執行
    ，被告管委會並於每月公告收支明細，若原告對於管理費之
    繳納有意見，可於區權會提出，由區權會共同討論修改。再
    者，被告管委會運作正常，並無委託原告代位求償，請原告
    提出住戶之授權證明等語置辯。
　㈡答辯聲明：⑴駁回原告之訴。⑵如受不利判決，願供擔保請准
    免為假執行。
四、被告林為君則以：伊沒有領取出庭費，是社區之前的主委所
    領取等語置辯，答辯聲明：駁回原告之訴。
五、得心證之理由：
　㈠原告依不當得利之法律關係，請求被告管委員會給付原告1萬
    1223元，為無理由：
　1.按無法律上之原因而受利益，致他人受損害者，應返還其利
    益，民法第179條前段定有明文。次按「共有物之管理費及
    其他負擔，除契約另有約定外，應由各共有人按其應有部分
    分擔之。」，民法第822條第1項所明定。「共用部分、約定
    共用部分之修繕、管理、維護，由管理負責人或管理委員會
    為之。其費用由公共基金支付或由區分所有權人按其共有之
    應有部分比例分擔之。但修繕費係因可歸責於區分所有權人
    或住戶之事由所致者，由該區分所有權人或住戶負擔。其費
    用若區分所有權人會議或規約另有規定者，從其規定。」，
    公寓大廈管理條例第10條第2項規定甚明。公寓大廈管理條
    例第10條第2項屬民法第822條第1項之特別規定，應優先適
    用。
　2.查睦昇知屋社區規約第14條第2項約定：「公共基金、管理
    費之繳納：一、為充裕共用部分在管理上必要之經費，區分
    所有權人應遵照區分所有權人會議議決之規定標準繳交公共
    基金及管理費。二、各項費用之收徵程序及支付方法，授權
    管理委員會訂定。」，睦昇知屋社區107年12月2日區分所有
    權人會議決議管理費收費標準「社區內住戶800元/月（包含
    清潔費600元、修繕費200元）；臨路住戶700元/月（包含清
    潔費600元、修繕費100元）」，又睦昇知屋社區依社區規約
    定14條規定制定管理規範記載「107年會議通過制定管理費
    用計算方式：⑴垃圾清運費4500元/月，⑵廚餘清運2000元/月
    ，⑶清潔清掃費300元/時（1星期1次，1次3小時）3600元/月
    ，⑷其他支出垃圾袋、清掃用具更換、清潔劑等約100元/月
    。⑴-⑷總金額平分於16戶每月所繳管理費收取。」，有睦昇
    知屋社區規約、107年12月2日區分所有權人大會會議紀錄及
    管理規範在卷可稽（見卷第49-54、237、253-266頁），被
    告依前開社區規約及區分所有權人會議決議向原告收取管理
    費，非無法律上原因，難謂該當不當得利。
　3.又原告主張清掃清潔費3600元/月部分，因社區大門內外通
    道合計面積415平方公尺，原告為臨路住戶，僅就社區大門
    外43.09平方公尺受有清潔利益，應按比例分擔清掃清潔費
    ，則每月僅需負擔清掃清潔費24元，原告每月繳交管理費60
    0元，依比例所繳清掃清潔費285元，每月溢繳261元為被告
    不當得利云云，並提出清掃示意圖、土地登記謄本及基地圖
    為證（見卷第27、31-41頁）。惟查，公寓大廈為多數生活
    方式不同之住戶群聚經營共同生活環境之團體，住戶間就共
    用部分之使用頻率及其相互影響具有複雜多樣且不易量化之
    特性，難以具體核算區分所有權人就共用部分之各別使用利
    益，是以，公寓大廈管理條例第10條第2項規定若區分所有
    權人會議或規約就管理費另有規定者，從其規定，不由區分
    所有權人按其共有之應有部分比例分擔。又區分所有權人會
    議或規約就管理費所為決議或規定，倘其分擔標準之設定具
    備客觀上合理的理由，並無以損害少數區分所有權人為主要
    目的，而經由多數決作成對少數區分所有權人不利分擔決議
    情形，尚難認為該決議或規約無效。查睦昇知屋社區每月支
    出清潔清掃費3600元，此清潔清掃範圍包括內社區水池、社
    區共用垃圾子母車及社區內外道路，業據兩造陳述確實，清
    掃範圍既非僅只社區通道，原告主張以社區通道大門內外面
    積比例由內外住戶分擔清潔清掃費，進而主張其溢繳管理費
    ，已非可取。況且，社區共用部分之使用頻率及其相互影響
    具有複雜多樣且不易量化之特性，睦昇知屋社區107年12月2
    日區分所有權人會議決議之管理費收費標準，其中社區內、
    外住戶每月均負擔管理費中之清潔費600元，此清潔費包括
    垃圾清運、廚餘清運、清潔清掃及其他垃圾袋、清掃用具更
    換、清潔劑等支出，由內外社區住戶依同一標準負擔，應無
    明顯失衡情形，原告如認為此管理費收取標準不當，僅能提
    案區分所有權人會議解決，不能認為此決議為權力濫用而屬
    無效，或逕自主張僅依清掃範圍比例負擔管理費，並以其比
    例負擔管理費結果，主張其溢繳管理費，請求被告返還不當
    得利，亦不能認為原告請求有理由。
  ㈡原告依不當得利及代位之法律關係，代位被告管委會請求被
    告林為君給付被告管委會2萬2500元，為無理由：
　1.按債務人怠於行使其權利時，債權人因保全債權，得以自己
    之名義，行使其權利，民法第242條前段定有明文。此代位
    權行使要件，須債務人有此權利，且在可以行使之狀態，始
    有債權人代位行使之可言。且代位權之行使，須債權人如未
    代位行使債務人之權利，其債權即有不能受完全滿足清償之
    虞時，始得為之。倘債之標的與債務人之資力有關，如金錢
    之債，則代位權之行使，應以債務人陷於無資力或資力不足
    為要件。
　2.原告主張被告林為君前擔任被告管委會法定代理人期間，10
    8年5月領取出庭費4500元，109年6月領取4筆出庭費均為450
    0元，總計領取2萬2500元，業據其提出睦昇知屋社區財務報
    表為證（見卷第151頁）。惟被告林為君否認領取前開出庭
    費，抗辯係之前社區主委領取等語，原告復未再舉證證明被
    告林為君領取前開出庭費，且亦未具體表明原告對於被告管
    委會有債權且其債權有不能清償之虞，要與代位權行使要件
    不合，此部分請求自無理由。
六、從而，原告依告依不當得利之法律關係，請求被告管委員會
    給付原告1萬1223元，依不當得利及代位之法律關係，請求
    被告林為君給付被告管委會2萬2500元，均為無理由，應予
    駁回。
七、本件事證已臻明確，兩造其餘攻擊防禦之方法，核與判決之
    結果不生影響，無庸逐一論究，併此敘明。
八、據上論結，本件原告之訴為無理由，依民事訴訟法第78條、
    第436條之19第1項，判決如主文。
中　　華　　民　　國　　111 　年　　7 　　月　　14　　日
                  臺灣臺中地方法院臺中簡易庭
                                  法  官  熊祥雲
以上正本係照原本作成。
如不服本判決，應於送達後20日內，以判決違背法令為理由，向
本院提出上訴狀並表明上訴理由（上訴理由應表明一、原判決所
違背之法令及其具體內容；二、依訴訟資料可認為原判決有違背
法令之具體事實），如於本判決宣示後送達前提起上訴者，應於
判決送達後20日內補提上訴理由書（須附繕本）。如委任律師提
起上訴者，應一併繳納上訴審裁判費。
中　　華　　民　　國　　111 　年　　7 　　月　　14　　日
                                  書記官  王麗麗